臺灣臺中地方法院民事裁定　　　　　　　100年度監字第305號
聲　請　人　乙○○
相　對　人　甲○○
上列當事人間聲請酌定未成年人監護人等事件，本院裁定如下：
    主  文
對於聲請人與相對人所生未成年子女丙○○、丁○○、戊○○權
利義務之行使或負擔，酌定均由聲請人任之。
相對人應自本裁定確定之日起，分別至未成年子女丙○○、丁○○、戊○○成年之日止，按月於每月十日前，給付聲請人關於未
成年子女丙○○、丁○○、戊○○扶養費各新臺幣陸仟元。如有
遲誤一期履行，其後之給付視為亦已到期。
程序費用由相對人負擔。
    理  由
一、(一)按夫妻離婚者，對於未成年子女權利義務之行使或負擔，
    依協議由一方或雙方共同任之。未為協議或協議不成者，法
    院得依夫妻之一方、主管機關、社會福利機構或其他利害關
    係人之請求或依職權酌定之，民法第一千零五十五條第一項
    定有明文。次按法院為民法第一千零五十五條裁判時，應依
    子女最佳利益，審酌一切情狀，參考社工人員之訪視報告，
    尤應注意下列事項：一、子女之年齡、性別、人數及健康情
    形。二、子女之意願及人格發展之需要。三、父母之年齡、
    職業、品性、健康情形、經濟能力及生活狀況。四、父母保
    護教養子女之意願及態度。五、父母子女間或未成年子女與
    其他共同生活之人間之感情狀況，民法第一千零五十五條之
    一亦定有明文。再按法院為審酌子女之最佳利益，得徵詢主
    管機關或社會福利機構之意見或請其進行訪視，就民法第一
    千零五十五條之一所定事項，為事實之調查，並提出調查報
    告及建議，此觀非訟事件法第一百二十五條第一項之規定自
    明。(二)民法第一千一百二十條但書所定扶養費事件，其扶養
    費之給付，法院得依聲請或依職權，命為一次給付或分期給
    付。分期給付遲誤一期履行者，其後之期間視為亦已到期，
    非訟事件法第一百四十條之一第三項、第一百二十七條第二
    項定有明文。復按關於扶養之程度，應按受扶養權利者之需
    要，與負扶養義務者之經濟能力及身分定之。故扶養費數額
    之多寡，亦應依此情形而為適當之酌定，不得僅以某一唯一
    標準定之（最高法院八十四年度台上字第二八八八號民事判
    決參照）。換言之，未成年子女所得受扶養之程度，應按受
    扶養權利者即未成年子女之需要，與負扶養義務者即父或母
    之經濟能力及身分為適當之酌定。
二、聲請意旨略以：(一)兩造於民國八十八年五月三日結婚，並育
    未成年子女丙○○（男、○○年○月○○日生）、丁○○（女、○○年○月○○日生）、戊○○（男、○○年
    ○月○○日生）。婚後相對人經常對聲請人及未成年子女丙○○、丁○○、戊○○施以暴力行為，業經臺灣雲林地方法
    院核發一○○年度暫家護字第一○號民事暫時保護令（嗣核
    發一○○年度家護字第六六號民事通常保護令（內容為相對
    人不得對聲請人及未成年子女丙○○、丁○○、戊○○施以
    家庭暴力行為。相對人不得對聲請人為騷擾行為）。嗣聲請
    人向鈞院起訴請求與相對人離婚，經鈞院於一百年八月二十
    三日以一○○年度婚字第三六四號和解離婚成立，婚姻關係
    消滅。惟對於未成年子女丙○○、丁○○、戊○○之權利義
    務之行使或負擔歸屬，兩造無法達成協議。因相對人嚴重暴
    力傾向，不懂珍惜生命，更視未成年子女為累贅，稍有心情
    欠佳，情緒即無法控制，對未成年子女均以負面斥責及毆打
    ，未成年子女丙○○、丁○○、戊○○成長歷程目睹相對人
    種種暴行，面對相對人只有恐懼，毫無安全感。是相對人經
    常酒後對未成年子女丙○○、丁○○、戊○○施以暴力行為
    ，故相對人顯不適任行使或負擔未成年子女丙○○、丁○○
    、戊○○之權利義務。是為未成年子女之最佳利益計，爰請
    求酌定對於未成年子女丙○○、丁○○、戊○○之權利義務
    之行使或負擔，均由聲請人任之。(二)就扶養費部分，聲請人
    為高中肄業，目前在電子公司上班，每月收入約新臺幣（下
    同）二萬九千元，無不動產，有機車一台，汽車是母親所購
    ，並非置於聲請人名下，沒有存款及負債。另參照行政院主
    計處所編印之「平均每戶家庭收支概況」統計，臺灣地區改
    制前臺中縣縣民九十五年度平均每人每月支出為一萬八千零
    二十三元（元以下四捨五入），依此數據作為兩造扶養未成
    年子女丙○○、丁○○、戊○○生活所需之基準，應屬適宜
    。而未成年子女丙○○、丁○○、戊○○三人均由聲請人負
    擔實際生活照顧責任，聲請人所付出之勞力亦應評為扶養費
    之一部。爰請求以聲請人為一、相對人為五之比例分擔未成
    年子女丙○○、丁○○、戊○○之扶養費。從而，被告應分
    擔未成年子女丙○○、丁○○、戊○○之扶養費，每人每月
    一萬五千四百八十元（元以下四捨五入）。爰聲請裁定相對
    人應自本裁定確定之日起，分別至未成年子女丙○○、丁○○、戊○○成年之日止，按月於每月十日前，給付聲請人關
    於未成年子女丙○○、丁○○、戊○○扶養費各一萬五千四
    百八十元。如有遲誤一期履行，其後之給付視為亦已到期等
    語。
三、相對人辯以：(一)聲請人前揭所述相對人暴力行為，均是相對
    人之前酒後的行為，現相對人已戒酒一個月了，不會再施以
    暴力行為。(二)相對人為國中肄業，目前從事油漆工作，每月
    收入三萬多元，沒有存款，卡債約五萬多元，名下無不動產
    ，無汽、機車及其他動產等語。
四、未成年子女權利義務之行使或負擔部分：(一)聲請人主張：兩
    造婚後育未成年子女丙○○、丁○○、戊○○，兩造婚姻經
    本院於一百年八月二十三日，以一○○年度婚字第三六四號
    和解離婚成立，婚姻關係消滅。惟就未成年子女丙○○、丁○○、戊○○之權利義務之行使或負擔，兩造無法達成協議
    之事實，業據其提出戶籍謄本（附於本院一百年度婚字第三
    六四號民事卷宗）為證，並有本院一○○年度婚字第三六四
    號一百年八月二十三日言詞辯論筆錄暨和解筆錄在卷可，復
    經本院調取本院前揭民事卷宗核閱屬實，聲請人此部分主張
    自堪信為真實。是兩造於本件程序終結前，對於未成年子女
    丙○○、丁○○、戊○○權利義務之行使或負擔，仍未為協
    議由一方或雙方共同任之，本院自得依聲請人之聲請酌定之
    。(二)聲請人主張：相對人經常對未成年子女丙○○、丁○○
    、戊○○施以暴力行為，曾經臺灣雲林地方法院核發一○○
    年度暫家護字第一○號民事暫時保護令（嗣核發同院一○○
    年度家護字第六六號民事通常保護令）之事實，業據提出前
    揭民事通常保護令、暫時保護令、診斷證明書（均附於本院
    一百年度婚字第三六四號民事卷宗）為證。未成年子女丙○○到庭證述：爸爸喝酒後就會打渠和媽媽、弟弟、妹妹，爸
    爸只要喝酒或心情不好就會打，四個人都會一起被打，爸爸
    約一個星期打四次左右，幾乎一、二天就打一次，從渠有記
    憶以來就這樣，爸爸打渠等時，有受傷，有腫起來，會痛，
    爸爸都是用手打，打渠等的頭，渠等都有驗傷，渠去驗傷一
    次，沒有驗傷的部分，是媽媽幫渠等擦藥而已。爸爸打渠時
    ，很痛，爸爸有在電話中跟渠說「要拿菜刀把你的頭剁下來
    」，爸爸有在電話中說「如果爸爸找到你們要把你們掐死」
    。媽媽之前先行將弟弟、妹妹帶走，留渠一人在家，爸爸經
    常在渠睡到一半時，把渠叫起來，聽伊說話，甚至在渠上學
    時，下課時打電話給渠說「伊很難過，要去自殺」。爸爸對
    渠等很壞，渠的權利義務之行使或負擔要由媽媽任之等語。
    未成年子女丁○○到庭證述：爾常常被爸爸打，因為爸爸喝
    酒的關係，爾之前有驗過一次傷，之前受傷媽媽會幫爾等擦
    藥，爸爸喝醉酒打爾時，爾會很怕，如果爸爸、媽媽離婚的
    話，爾要跟媽媽同住等語。未成年子女戊○○到庭證述：爸
    爸之前有打過彼，喝酒的時候，或是和別人起衝突的時候，
    彼有驗過一次傷，之前爸爸打彼時，彼都是去看醫生，爸爸
    打彼時，會痛，會受傷，假如爸媽離婚，彼希望權利義務之
    行使或負擔由媽媽任之等語（參本院一百年度婚字第三六四
    號民事卷宗一百年八月二十三日言詞辯論筆錄）(三)本院依職
    權函請財團法人雲林縣雲萱基金會對相對人就未成年子女
    丙○○、丁○○、戊○○權利義務之行使或負擔歸屬進行訪視
    ，社工員至相對人住所處未遇相對人，以公文通知相對人應
    於一百年六月十五日主動與社工員聯繫，相對人迄今仍未回
    復，無法訪視等情，有該基金會一百年六月十六日雲萱監字
    第一○○○○一八四號函暨所附監護權歸屬調查說明單附卷
    可憑。另本院依職權函請財團法人臺中市私立龍眼林社會福
    利慈善事業基金會對聲請人及未成年子女丙○○、丁○○、
    戊○○進行訪視，結果略以：1.就監護意願方面，案母（即
    聲請人）期望單方監護三位案主（即未成年子女丙○○、丁○○、戊○○）。2.案母有穩定的工作與收入，目前能夠自
    給自足，有能力獨自負擔案主們之撫養費用，無迫切的經濟
    問題。3.案主們的意願部分，案主們皆期望由案母擔任監護
    人，未來與案母同住，且三位案主皆表示案父（即相對人）
    有家暴的問題，亦皆曾遭受案父施以暴力，導致案主們對案
    父皆已產生負面之情緒。4.案母因為下班時間較無法配合接
    送案主們下課，所以下課部分由案外祖母先行協助接回，評
    估案母的家庭支持系統良好。5.案母對於案主們各方面之狀
    況皆相當瞭解，訪視時觀察案母與案主們之互動狀況亦良好
    ，案主們對案母的印象皆屬正向，評估案母具有良好的親子
    教養能力等情，有該基金會一百年七月四日財龍監字第一○○○七四二號函暨所附訪視報告在卷可稽。(四)本院參酌前揭
    未成年子女丙○○、丁○○、戊○○到庭證述內容，相對人
    經常對未成年子女丙○○、丁○○、戊○○施以家庭暴力行
    為，相對人自不適任未成年子女丙○○、丁○○、戊○○權
    利義務之行使或負擔（家庭暴力防治法第四十三條參照）。
    依前揭訪視報告記載，聲請人具有一定的經濟能力、親職能
    力、照顧意願、親屬資源等，加以未成年子女丙○○、丁○○、戊○○自幼即多由聲請人照顧，長久以來，聲請人實已
    擔任未成年子女主要養育者角色，目前亦與聲請人同住。且
    未成年子女丙○○、丁○○、戊○○受照顧情況良好，聲請
    人亦無其他不良習性。審酌未成年子女丙○○、丁○○、戊○○成長過程應有之安定性，及聲請人與未成年子女丙○○
    、丁○○、戊○○彼此甚深的依附關係，未成年子女丙○○
    、丁○○、戊○○分別年滿十一歲、十歲、八歲，渠等於本
    院及前揭訪視時，均表示要由聲請人擔任渠等權利義務之行
    使或負擔，及手足不分離原則。本院認對於未成年子女丙○○、丁○○、戊○○權利義務之行使或負擔，均由聲請人任
    之，符合未成年子女丙○○、丁○○、戊○○之最佳利益。
    爰裁定如主文第一項所示。
五、未成年子女扶養費部分：(一)相對人與聲請人既分別為未成年
    子女丙○○、丁○○、戊○○之父與母，兩造已於本院訴訟
    中和解離婚成立，婚姻關係消滅。而未成年子女丙○○、丁○○、戊○○之權利義務亦經本院酌定均由聲請人行使或負
    擔，已如前述。惟相對人對未成年子女丙○○、丁○○、戊○○之扶養義務，並不因此而受有影響（民法第一千一百十
    六條之二參照）。是本院既已酌定未成年子女丙○○、丁○○、戊○○權利義務之負擔行使，均由聲請人任之，則依非
    訟事件法第一百二十七條第一項規定，聲請人以自己之名義
    ，聲請相對人給付未成年子女丙○○、丁○○、戊○○之扶
    養費，自屬有據。(二)茲審酌未成年子女丙○○、丁○○、戊○○之扶養費如下：1.扶養費乃維持受扶養權利人生活所需
    之費用，費用之需求係陸續發生，且命扶養義務人一次給付
    鉅額之扶養費總數亦不可能，是聲請人請求相對人分期給付
    扶養費，為有理由。2.行政院主計處每年發布之「家庭收支
    調查報告」，其經常性支出包括消費性支出及非消費性支出
    ，其項目則涵括食衣住行育樂及保險等生活範圍，且係不分
    成年人與未成年人一般日常生活之消費支出，固非無反映國
    民生活水準之功能。惟衡諸目前國人貧富差距擴大，且漸有
    「Ｍ型化」社會之趨勢，在財富集中於少數人之情況下，若
    以該調查報告所載之統計結果作為支出標準，如非家庭收入
    達中上程度者，恐難以負荷。此觀諸前揭家庭收支調查報告
    所載以聲請人及未成年子女丙○○、丁○○、戊○○居住地
    域之臺中市市民，九十九年每人每月平均支出高達二萬四千
    四百二十二元（元以下四捨五入），以一家五口計算，每月
    支出應逾十二萬二千元，若家庭總收入未達十三萬元以上（
    按：應有一定比例作為儲蓄、置產或投資用）者，顯均無法
    負擔此一生活支出水平，殆屬顯然。而據聲請人所述，其高
    中肄業，目前在電子公司上班，每月收入約二萬九千元，無
    不動產，有機車一台，汽車是其母親所購，非置於聲請人名
    下，無存款及負債。相對人亦稱伊國中肄業，目前從事油漆
    工作，每月收入三萬多元，沒有存款，卡債約五萬多元，名
    下無不動產，無汽、機車及其他動產等（本院一○○年度婚
    字第三六四號民事卷宗一百年八月二十三日言詞辯論筆錄參
    照）。另依稅務電子閘門財產所得調件明細表（附於本院一
    ○○年度婚字第三六四號民事卷宗）記載，聲請人名下無財
    產、九十九年無所得、九十八年給付總額一千四百五十四元
    、九十七年無所得。相對人名下一筆土地、一部汽車，財產
    總額五十二萬零八百五十元、九十九年給付總額十八萬一千
    四百二十元、九十八年無所得、九十七年給付總額七萬四千
    二百五十九元。前揭兩造於言詞辯論所述之財產及所得，與
    稅務電子閘門財產所得調件明細表所載之財產及所得，顯有
    出入，本院認應以稅務電子閘門財產所得調件明細表記載為
    準。故相對人及聲請人合計之收入應屬中下程度，以前揭家
    庭收支調查報告內容作為兩造扶養未成年子女丙○○、丁○○、戊○○所需之標準，顯然過高。故本院衡酌兩造身分地
    位及經濟能力及未成年子女丙○○、丁○○、戊○○受扶養
    所需程度，認聲請人主張以一萬八千零二十三元作為未成年
    子女每人每月所需，顯屬過高，本院認應以每月一萬二千元
    作為未成年子女每人生活所需為宜。再參酌聲請人、相對人
    分別為○○年○月○○日、○○年○月○○日生，均受有
    良好教育，亦正值壯年，非無工作能力，且目前均有工作。
    是本院認聲請人與相對人應依一比一之比例，分擔未成年子
    女丙○○、丁○○、戊○○之扶養費，較為適當。綜上所述
    ，聲請人對於相對人所得請求分擔之未成年子女丙○○、丁○○、戊○○扶養費，各以每人每月六千元為適當。另法院
    就未成年子女扶養費用額之確定，法院就其數額自得依職權
    ，依受扶養權利者即未成年子女之需要，與負扶養義務者即
    父或母之經濟能力及身分，妥適予以確定，並不受兩造當事
    人聲明之拘束，附此敘明。(三)本件命相對人分期給付扶養費
    部分，為恐日後相對人有拒絕或拖延之情，而不利於未成年
    子女丙○○、丁○○、戊○○。應依非訟事件法第一百二十
    七條第二項規定，併諭知如相對人遲誤一期履行，其後之給
    付視為亦已到期，以確保未成年子女丙○○、丁○○、戊○○即時受扶養之權利。爰裁定如主文第二項所示。
六、依非訟事件法第一百二十二條第三項，裁定如主文。
中　　華　　民　　國　 100　　年　　8 　　月　  29　　日
                  家事法庭    法　官　唐敏寶
以上正本係照原本作成。
如對本裁定抗告，須於裁定送達後十日內向本院提出抗告狀（須
附繕本）。
中　　華　　民　　國　 100　　年　　8 　　月　　29　　日
                    　　　　  書記官　丁文宏


